【裁判字號】    97,簡上,2
【裁判日期】    970731
【裁判案由】    偽造文書等
【裁判全文】
臺灣板橋地方法院刑事判決               97年度簡上字第2號
上  訴  人  臺灣板橋地方法院檢察署檢察官
上  訴  人
即  被  告  甲○○
上列上訴人因被告偽造文書等案件，不服本院96年度簡字第3633
號中華民國96年11月20日第一審判決（聲請案號：96年度偵字第
10977 號），提起上訴，本院管轄之第二審合議庭判決如下：
    主  文
上訴均駁回。
    事實及理由
一、本案經本院審理結果，認第一審簡易判決認被告甲○○犯刑
    法第216 條、第210 條之行使偽造私文書、同法第335 條第
    1 項之侵占等罪，各判處有期徒刑六月，如易科罰金以銀元
    三百元即新臺幣九百元折算一日，均減為有期徒刑三月，如
    易科罰金以銀元三百元即新臺幣九百元折算一日，並定其應
    執行刑五月，如易科罰金以銀元三百元即新臺幣九百元折算
    一日，認事用法及量刑均無不當，應予維持，並引用如附件
    第一審判決書記載之事實、證據及理由。
二、檢察官上訴意旨略以：茲據告訴人以被告量刑過輕為由，不
    服原審判決，經核非顯無理由，爰提起上訴云云。另被告甲
    ○○上訴意旨略以：本件伊製作分割協議書，持向臺北縣中
    和市地政事務所辦理分割繼承，將本件系爭繼承房地移轉登
    記至魏炳仁名下，均係徵得時已成年之告訴人乙○○同意後
    ，始辦理之，伊並無偽造不實分割協議書，使公務員登載不
    實之情；另伊出面辦理領得之本件系爭之公保死亡給付、私
    立學校教職員工撫卹金等款項，事後用以支付上開系爭房地
    之銀行貸款、伊妻喪葬費用，並購車從事計程車業作為生財
    工具，賺錢養家，所剩無多，餘款亦均作為被告與告訴人及
    子魏炳仁之生活費用，並無侵占意圖云云。
三、但查，原審判決所認被告之犯罪事實，業據告訴人乙○○於
    偵查中指訴綦詳（此告訴人於偵查中之陳述，雖未經具結，
    惟被告於言詞辯論終結前，對上開告訴人上開陳述之證據能
    力，並未聲明異議，依刑事訴訟法第159 條之5 規定，得為
    證據），並有分割繼承協議書、本件系爭房地登記謄本、中
    央信託局股份有限公司公務人員保險處95年11月13日中公現
    字第09516003889 號函、臺灣銀行公教保險部民國97年5 月
    20日公保現字第0975000668號函檢送之本件系爭公保死亡請
    領資料、財團法人中華民國私立學校教職員工退休撫卹基金
    管理委員會89年6 月22日（八九）撫安字第577 號函、97年
    5 月14日（97）基字第0120號函檢送之本件系爭請領撫卹金
    資料等影本附卷可稽。被告雖辯稱上詞云云，然查本件系爭
    分割繼承協議書上告訴人原姓名「魏炳蘭」之簽名及印文，
    均係被告所簽署、蓋印，並非告訴人本人所簽名蓋印，已據
    被告供認不諱，而被告就告訴人有無同意授權一節，則僅空
    言泛稱：告訴人知情也同意，隨便伊怎麼處理云云（見偵查
    卷22頁），並無具體證據可資證明，再參諸證人魏炳仁於偵
    查中亦證稱：伊不太清楚繼承分割協議書此事等語（見偵查
    卷29頁），亦見被告與告訴人、魏炳仁間就上開系爭繼承房
    地有無分割繼承之協議，顯堪質疑；另被告就上開系爭之公
    保死亡給付、私立學校教職員撫卹金等款項，領得後迄今均
    未將告訴人依法應繼分之款項分與交付告訴人，全係由其個
    人支配使用，此亦經被告陳明在卷，且其上開所辯稱用途，
    或係無據證明，或係為其個人利益支用，故難謂被告就上開
    款項中告訴人應繼分之部分，無不法所有意圖之侵占犯行可
    言，是被告上開所辯，顯均不足採，本件事證明確，堪以認
    定。原審判決認事用法，核無不合，另衡諸被告與告訴人間
    之關係、本件各罪犯罪動機、目的、手段、方法、所生危害
    及犯後態度等一切情狀，原審判決量刑亦均屬妥適，是被告
    仍執上詞提起上訴，顯無理由，自應予駁回。另檢察官僅據
    告訴人空言指摘原審判決量刑過輕云云，即執以為由提起上
    訴，亦顯屬無據，是其上訴亦屬無理由，自亦應予駁回。
據上論斷，應依刑事訴訟法第455 條之1 第1 項、第3 項、第36
8 條、第373 條，判決如主文。
本案經檢察官靳開聖到庭執行職務
中    華    民    國    97    年    7     月    31    日
                刑事第三庭  審判長法  官  王  屏  夏
                                  法  官  王  偉  光
                                  法  官  彭  全  曄
以上正本證明與原本無異
本件不得上訴
                                  書記官  洪  紹  甄
中    華    民    國    97    年    8     月     1    日
附錄本案論罪科刑法條全文：
中華民國刑法第216條
行使第 210 條至第 215 條之文書者，依偽造、變造文書或登載
不實事項或使登載不實事項之規定處斷。
中華民國刑法第210條
偽造、變造私文書，足以生損害於公眾或他人者，處5年以下有
期徒刑。
中華民國刑法第214條
明知為不實之事項，而使公務員登載於職務上所掌之公文書，足
以生損害於公眾或他人者，處3年以下有期徒刑、拘役或5百元以
下罰金。
中華民國刑法第335條
意圖為自己或第三人不法之所有，而侵占自己持有他人之物者，
處 5 年以下有期徒刑、拘役或科或併科 1 千元以下罰金。
前項之未遂犯罰之。
--------------------------------------------------------
附件：
┌─────────────────────────────┐
│臺灣板橋地方法院刑事簡易判決          96年度簡字第3633號  │
│聲  請  人  臺灣板橋地方法院檢察署檢察官                  │
│被      告  甲○○  男  58歲（民國○○年○ 月○○日生）        │
│                    身分證統一編號：Ｚ000000000號          │
│                    住臺北縣中和市○○路588 巷6 之2 號    │
│上列被告因偽造文書等案件，經檢察官聲請以簡易判決處刑（96  │
│年度偵字第10977 號），本院判決如下：                      │
│    主  文                                                │
│甲○○行使偽造私文書，足以生損害於公眾及他人，處有期刑陸  │
│月，如易科罰金，以銀元佰元即新臺幣玖佰元折算壹日，減為  │
│有期徒刑月，如易科罰金，以銀元佰元即新臺幣玖佰元折算  │
│壹日，如附表所示之分割繼承協議書內偽造之「魏炳蘭」署押、  │
│印文共貳枚均沒收；又意圖為自己不法之所有，而侵占自己持有  │
│他人之物，處有期徒刑陸月，如易科罰金，以銀元佰元即新臺  │
│幣玖佰元折算壹日，減為有期徒刑月，如易科罰金，以銀元  │
│佰元即新臺幣玖佰元折算壹日。應執行有期徒刑伍月，如易科罰  │
│金，以銀元佰元即新臺幣玖佰元折算壹日，如附表所示之分割  │
│繼承協議書內偽造之「魏炳蘭」署押、印文共貳枚均沒收。      │
│    事實及理由                                            │
│一、甲○○與范美華係夫妻，乙○○（原名魏炳蘭）及魏炳仁則  │
│    係甲○○與范美華之子女。緣范美華於民國89年5 月13日辭  │
│    世後，甲○○、乙○○及魏炳仁三人均係范美華之法定繼承  │
│    人，詎甲○○明知范美華所遺留之遺產，在尚未分割前，為  │
│    上述三名繼承人所公同共有，未經全體繼承人同意，不得任  │
│    意處分，竟基於行使偽造私文書及使公務員登載不實之犯意  │
│    ，先於89年5月13日至同年9月5日間之某日，告知乙○○欲   │
│    代其辦理范美華之遺產稅證明及不動產分割繼承移轉為由，  │
│    取得乙○○所有之印鑑及印鑑證明後，未經乙○○之同意，  │
│    以甲○○、乙○○及魏炳仁之名義，於89年9月5日某時，製  │
│    作范美華之繼承系統表及不實之分割繼承協議書，持以向臺  │
│    北縣中和市地政事務所辦理移轉登記而行使之，致承辦之公  │
│    務員於89年10月2日將范美華所遺留之臺北縣中和市○○段   │
│    0000-0000號地號土地及坐落其上之00000-000建號建物（門  │
│    牌號碼：臺北縣中和市○○路431巷96號10樓），全部移轉   │
│    所有權予魏炳仁所有之不實事項，登載於職務上所掌之地籍  │
│    簿冊等公文書，足以生損害於乙○○之繼承權及地政機關對  │
│    於地籍管理之正確性。復基於意圖為自己不法所有之犯意，  │
│    將范美華遺留之由中央信託局股份有限公司公務人員保險處  │
│    所核發之公保死亡給付新臺幣（下同）997,500元及財團法   │
│    人中華民國私立學校教職員工退休撫卹基金管理委員會所核  │
│    發之私立學校教職員工撫恤金1,230,480元等遺產全數侵占   │
│    入己，而侵占乙○○之該部分遺產應繼分合計742,660 元，  │
│    亦足生損害於乙○○。                                  │
│二、被告甲○○於偵查中固坦承確於上述時地，製作范美華之繼  │
│    承系統表及分割繼承協議書，將范美華所遺留之上開不動產  │
│    所有權全部移轉予魏炳仁，且將范美華所遺留之公保死亡給  │
│    付及私立學校教職員工撫恤金領取一空之事實，惟辯稱：伊  │
│    依照中國人傳統之觀念讓兒子繼承，女兒如果結婚可以讓她  │
│    暫住，而分割繼承協議書係經過告訴人乙○○之同意代簽云  │
│    云。然查，上揭犯罪事實，業據告訴人乙○○於偵查中指訴  │
│    綦詳，並有被繼承人范美華繼承系統表、分割繼承協議書、  │
│    臺北縣中和市○○段00000-000 號建號及0000-0000 地號之  │
│    建物謄本及土地謄本、中央信託局股份有限公司公務人員保  │
│    險處函、財團法人中華民國私立學校教職員工退休撫恤基金  │
│    管理委員會函等件附卷可稽。按繼承因被繼承人死亡而開始  │
│    ，又繼承人有數人時，在分割遺產前，各繼承人對於遺產全  │
│    部為公同共有，民法第1147條、第1151條定有明文，被繼承  │
│    人范美華於89年5 月13日死亡後，依民法第1138條及同法第  │
│    1144條之規定，配偶及直系血親卑親屬均為遺產繼承人，且  │
│    應平均繼承，本件被告為被繼承人之配偶，另魏炳仁及告訴  │
│    人乙○○則係被繼承人范美華之直系血親卑親屬，有戶籍謄  │
│    本一份在卷可按，依前揭規定，被告、魏炳仁及乙○○均為  │
│    遺產繼承人，則范美華所有之遺產，在尚未分割前，為上述  │
│    三名繼承人所公同共有，未經全體繼承人同意，不得任意處  │
│    分。被告未經繼承人乙○○之同意，侵害乙○○之應繼分，  │
│    逕將被繼承人范美華所遺留之前述房地移轉登記予其子魏炳  │
│    仁，另將范美華所遺留之公保死亡給付及私立學校教職員工  │
│    撫恤金等現金全數侵占入己，所犯行使偽造私文書、使公務  │
│    員登載不實及侵占等罪犯行均臻明確。至於被告固於本院審  │
│    理中具狀另以其依前妻范美華生前之指示過戶上開房地予其  │
│    子魏炳仁，又其阿姨亦認為過戶予兒子比較妥當，而范美華  │
│    所遺留之公保死亡給付及私立學校教職員工撫恤金，均支付  │
│    於魏炳仁就讀私立學校之昂貴學費及乙○○生活費用開銷云  │
│    云置辯，惟上開陳述均與本件認定構成要件事實無涉，亦顯  │
│    無從為被告有利事實之認定。綜上所述，足認被告偽造私文  │
│    書持以行使、使公務員登載不實及侵占之主觀犯意及客觀犯  │
│    行俱足，其上開所辯各節，顯係圖卸飾詞，殊無可採，罪證  │
│    明確，犯行均洵堪認定。                                │
│三、按行為後法律有變更者，適用行為時之法律。但行為後之法  │
│    律有利於行為人者，適用最有利於行為人之法律，刑法第2   │
│    條第1 項定有明文。被告行為後，刑法業經修正，並於94年  │
│    2 月2 日經總統以華總一義字第09400014901 號令公布，刑  │
│    法施行法亦於95年6 月14日經總統以華總一義字第09500085  │
│    181 號令增訂刑法施行法第1 條之1 ，並均自95年7 月1 日  │
│    施行，爰就本件新舊法比較情形論述如下：                │
│  (一)刑法第55條後段有關「犯一罪而其方法或結果之行為犯他罪  │
│    名」之牽連犯之規定，修正後已刪除牽連犯得論以裁判上一  │
│    罪之情形。所犯之數罪，應按其具體情形論罪。此雖非犯罪  │
│    構成要件之變更，惟亦影響行為人刑罰之法律效果，自屬法  │
│    律變更，亦應比較修正前、後之規定。查被告所犯之行使偽  │
│    造私文書、使公務員登載不實兩罪間，有方法、結果之牽連  │
│    關係，依修正前刑法第55條後段之規定，得成立牽連犯而從  │
│    一重之行使偽造私文書罪處斷；修正後既將牽連犯之規定刪  │
│    除，而被告前開數行為，各獨立成罪，應分論併罰，比較修  │
│    正前、後規定，自以修正前之牽連犯規定，較有利於被告。  │
│    應依修正後刑法第2 條第1 項前段之規定，適用行為時即修  │
│    正前刑法第55條後段之規定處斷。                        │
│  (二)關於被告被訴刑法第214 條之使公務員登載不實罪、第335   │
│    條第1 項之侵占罪，其法定刑有關罰金部分，分別得處銀元  │
│    五百元、一千元以下罰金，依新修正之刑法施行法第1 條之  │
│    1 規定，中華民國94年1 月7 日刑法修正施行後，刑法分則  │
│    編所定罰金之貨幣單位為新臺幣。94年1 月7 日刑法修正時  │
│    ，刑法分則編未修正之條文定有罰金者，自94年1 月7 日刑  │
│    法修正施行後，就其所定數額提高為三十倍。但72年6 月26  │
│    日至94年1 月7 日新增或修正之條文，就其所定數額提高為  │
│    三倍。查刑法第214 條之使公務員登載不實罪、第335 條第  │
│    1 項之侵占罪，有關科罰金刑部分，均係於72年6 月26日至  │
│    94年1 月7 日間，非新增或修正過之條文，則依刑法施行法  │
│    第1 條之1 第2 項前段之規定，應提高為三十倍，即係新臺  │
│    幣一萬五千元、三萬元以下。而依罰金罰鍰提高標準條例第  │
│    1 條之規定，依法律應處罰金、罰鍰者，就其原定數額提高  │
│    二倍至十倍。但法律已依一定比率規定罰金或罰鍰之數額或  │
│    倍數者，依其規定。然依行政院會銜司法院於72年7 月27日  │
│    發布，同年8 月1 日施行，有關刑法定有罰金各條，提高為  │
│    十倍，是前開得處銀元五百元、一千元以下罰金，提高為十  │
│    倍，即科罰金銀元五千元、一萬元，再者銀元與新臺幣之比  │
│    率為一比三（現行法規所定貨幣單位折算新臺幣條例第2 條  │
│    ），故以新臺幣計算，刑法第214 條、第335 條第1 項之罰  │
│    金刑部分即分別得處新臺幣一萬五千元、三萬元以下罰金。  │
│    新舊法有關法定罰金刑之最多額於比較結果固屬相同，對被  │
│    告並無有利或不利，但自法定罰金刑之最少額部分觀察，修  │
│    正後刑法第33條第5 款規定：「罰金：新臺幣一千元以上，  │
│    以百元計算之。」而修正前刑法第33條第5 款規定：「罰金  │
│    ：一元（銀元）以上。」依前述同一罰金罰鍰提高標準計算  │
│    ，顯然低於新法之規定而有利於被告。從而被告此部分被訴  │
│    之刑法第214 條、第335 條第1 項所定之罰金刑提高部分，  │
│    即應適用罰金罰鍰提高標準條例第1 條前段及修正前刑法第  │
│    33條第5 款之規定。                                    │
│  (三)被告行為時之刑法第41條規定：「犯最重本刑為三年以下有  │
│    期徒刑以下之刑之罪，而受六個月以下有期徒刑或拘役之宣  │
│    告，因身體、教育、職業或家庭之關係，執行顯有困難者，  │
│    得以一元以上三元以下折算一日，易科罰金。」；嗣於90年  │
│    1 月10日修正公布、同年月12日施行之刑法第41條第1 項前  │
│    段規定：「犯最重本刑為五年以下有期徒刑以下之刑之罪，  │
│    而受六個月以下有期徒刑或拘役之宣告，因身體、教育、職  │
│    業、家庭之關係或其他正當事由，執行顯有困難者，得以一  │
│    元以上三元以下折算一日，易科罰金。」二者經比較結果，  │
│    以90年1 月12日修正施行之刑法第41條第1 項前段有利於被  │
│    告。又被告行為時之易科罰金折算標準條例即修正前罰金罰  │
│    鍰提高標準條例第2 條（現已刪除）規定，就其原定數額提  │
│    高為一百倍折算一日，則被告行為時之易科罰金折算標準，  │
│    應以銀元三百元即新臺幣九百元折算一日。而95年7 月1 日  │
│    修正施行之刑法第41條第1 項前段則規定：「犯最重本刑為  │
│    五年以下有期徒刑以下之刑之罪，而受六個月以下有期徒刑  │
│    或拘役之宣告者，得以新臺幣一千元、二千元或三千元折算  │
│    一日，易科罰金。」比較修正前後之易科罰金折算標準，以  │
│    90年1 月12日修正施行之規定較有利於被告，應適用95年7   │
│    月1 日修正施行前即90年1 月12日修正施行之刑法第41條第  │
│    1 項前段、95年7 月1 日修正施行前罰金罰鍰提高標準條例  │
│    第2 條之規定，定其折算標準。                          │
│  (四)被告行為時之刑法第51條規定：「數罪併罰，分別宣告其罪  │
│    之刑，依左列各款定其應執行者：」其中第5 款規定：「宣  │
│    告多數有期徒刑者，於各刑中之最長期以上，各刑合併之刑  │
│    期以下，定其刑期。但不得逾二十年。」修正後刑法第51條  │
│    第5 款則規定：「宣告多數有期徒刑者，於各刑中之最長期  │
│    以上，各刑合併之刑期以下，定其刑期。但不得逾三十年。  │
│    」二者比較結果，修正後刑法第51條第5 款之規定並非較有  │
│    利於被告，是依刑法第2 條第1 項前段之規定，仍應依修正  │
│    前刑法之規定，定其應執行之刑。                        │
│四、核被告所為，係犯刑法第216 條、第210 條之行使偽造私文  │
│    書罪、第214 條之使公務員登載不實罪、第335 條第1 項之  │
│    侵占罪；被告偽造分割繼承協議書後復持以行使，其偽造之  │
│    低度行為，應為行使之高度行為所吸收，不另論罪；偽造私  │
│    文書中所為之偽造署押、印文，為構成該私文書之一部，亦  │
│    不另論罪。其所犯上開行使偽造私文書、使公務員登載不實  │
│    兩罪之間，有方法結果之牽連關係，依修正前刑法第55條規  │
│    定，應從較重之行使偽造私文書罪處斷。而被告所犯上開行  │
│    使偽造私文書及侵占兩罪間，犯意各別，行為互殊，應予分  │
│    論併罰。爰審酌被告為圖私利而為本案犯行之犯罪動機、目  │
│    的、手段，造成社會及被害人個人法益之侵害，兼衡其犯罪  │
│    所得數額及犯罪後之態度等一切情狀，分別量處如主文所示  │
│    之刑，並均諭知易科罰金之標準，以資懲儆。再查本件被告  │
│    前揭二罪之犯罪時間均在96年4 月24日以前，合於中華民國  │
│    96年罪犯減刑條例所定得予減刑之規定，應依同條例第2 條  │
│    第1 項第3 款之規定分別減刑如主文所示，併均諭知易科罰  │
│    金之折算標準，並定其應執行之刑，附此敘明。            │
│五、如附表所示之分割繼承協議書上「魏炳蘭」之署押、印文共  │
│    二枚，係偽造之署押，不問屬於犯人與否，應依刑法第219   │
│    條規定，併予宣告沒收。                                │
│六、依刑事訴訟法第449 條第1 項前段、第3 項、第450 條第1   │
│    項，刑法第2 條第1 項前段、但書、第216 條、第210 條、  │
│    、第214 條、第335 條第1 項、第219 條、第55條後段（修  │
│    正前）、第41條第1 項前段（修正前即90年1 月12日修正施  │
│    行刑法）、第51條第5 款（修正前），罰金罰鍰提高標準條  │
│    例第1 條前段、第2 條（修正前），中華民國96年罪犯減刑  │
│    條例第2 條第1 項第3 款、第7 條、第10條第1 項，逕以簡  │
│    易判決處刑如主文。                                    │
│七、如不服本判決，得自收受送達之翌日起10日內，向本院提出  │
│    上訴狀，上訴於本院第二審合議庭（須附繕本）。          │
│中    華    民    國    96    年    11    月    20    日  │
│                  刑事第一庭    法  官  張江澤            │
│以上正本證明與原本無異。                                  │
│                                書記官  林怡秀            │
│中    華    民    國    96    年    11    月    20    日  │
│                                                          │
│                                                          │
│附表：                                                    │
│┌──┬────────────┬──────────┐  │
││編號│ 署押之文件             │ 署押之內容         │  │
│├──┼────────────┼──────────┤  │
││ 一 │分割繼承協議書          │「魏炳蘭」之簽名、印│  │
││    │                        │文各一枚            │  │
│└──┴────────────┴──────────┘  │
│                                                          │
│                                                          │
│附錄本案論罪科刑法條全文：                                │
│刑法第210 條：                                            │
│偽造、變造私文書，足以生損害於公眾或他人者，處五年以下有  │
│期徒刑。                                                  │
│                                                          │
│刑法第216 條：                                            │
│行使第條至第條之文書者，依偽造、變造文書或登載不實事項或  │
│使登載不實事項之規定處斷。                                │
│                                                          │
│刑法第214 條：                                            │
│明知為不實之事項，而使公務員登載於職務上所掌之公文書，足  │
│以生損害於公眾或他人者，處三年以下有期徒刑、拘役或五百元  │
│以下罰金。                                                │
│                                                          │
│刑法第335 條：                                            │
│意圖為自己或第三人不法之所有，而侵占自己持有他人之物者，  │
│處五年以下有期徒刑、拘役或科或併科一千元以下罰金。        │
│前項之未遂犯罰之。                                        │
└─────────────────────────────┘


司法院資訊處製作；財團法人民間司法改革基金會備份。
